臺灣高等法院花蓮分院民事判決　九十三年度上字第三七號
　　　上　訴　人　賈孝遠即賈孝遠建築事務所
　　　訴訟代理人　邱聰安律師
　　　被上訴人　　台灣武陵監獄
　　　法定代理人　洪宗煌
　　　訴訟代理人　蕭芳芳律師
當事人間請求損害賠償事件，上訴人對於臺灣臺東地方法院九十一年度訴字第九五號
中華民國九十三年八月九日第一審判決，提起上訴，本院於九十四年七月二十六日言
詞辯論終結，判決如下：
    主    文
上訴駁回。
第二審訴訟費用由上訴人負擔。
    事實及理由
一、被上訴人主張：被上訴人於民國（下同）八十四年三月十七日，就台灣武陵外役
    監獄擴建工程（下稱系爭工程），與上訴人簽訂契約書，委託被告規劃、設計、
    監造。依建築技術規則第八十八條規定，寄宿舍、辦公廳、餐廳、集會堂等建築
    物內部裝修材料應使用不燃材料、耐火板或耐燃材料，上訴人為專業建築師，對
    於杉木天花板為易燃材料應知之甚稔，竟將系爭工程其中行政大樓接見室、職務
    宿舍、正副典獄長宿舍等處，設計使用杉木易燃材料做為天花板，嗣於八十八年
    十一月二十五日，經內政部營建署核定之建築物安全檢查專業機構即財團法人台
    灣經濟發展研究院檢查發現該等建築物天花板使用易燃材料裝修，而無法合格，
    應立即拆除或改用耐然材料，上訴人之設計顯有過失。被上訴人建議立即拆除並
    改用耐燃材料，上訴人則建議使用耐燃二級之防火漆即可符合建物安全檢查，惟
    國內啟慶公司獨家出品之防火漆，據稱耐燃度僅為三級，倘如上訴人所稱耐燃二
    級，必經國外進口而非透明漆，價格甚高；又防火漆屬油漆性質，至少要粉刷三
    次以上且品質要合乎規定才有防火功能，且杉木天花板僅表面層能粉刷防火漆，
    內層根本無法粉刷，仍有電線著火燃燒之可能，驗收認定困難，爭議性高；又粉
    刷防火漆容易氧化剝落，有效年限甚短，每逢安全檢查，勢須再度編列預算重新
    粉刷，如上級無法核准預算，未能通過安全檢查，將遭台東縣政府連續罰款，不
    能一次解決永久性之安全問題。故被上訴人認為重新設計施工改善，使用防火矽
    酸鈣天花板，不但節省工費且最符合公共安全之法令規定，乃委託蔡怡俊建築師
    事務所規劃、設計、監造，由永興輕鋼架裝潢行承攬施作天花板改善工程，完工
    後再經上開研究院檢查，始符合規定。上訴人之設計有過失，致被上訴人遭受損
    失，自應依系爭契約第五條中段：「乙方（即上訴人）如因設計錯誤或疏漏或瑕
    疵造成甲方（即被上訴人）損失因而增加工程款項，乙方負損害賠償責任」、第
    八條第二款：「乙方提供之設計圖說及施工預算應詳為繪製編列，若因顯然設計
    錯誤及疏漏，致甲方施工期間遭受損失而增加工程款項，甲方得依法請求損害賠
    償，乙方並不得請求增加工程之設計監造費」及民法第五百四十四條之規定，負
    損害賠償責任。而上訴人塗防火漆回復原狀之建議，顯然不能回復原狀，且回復
    金額龐大，回復顯有重大困難，被上訴人自得請求金錢賠償，賠償金額應依被上
    訴人本不應支出卻因上訴人之過失而多支出之費用計算之，含上訴人所設計之杉
    木天花板及燈具等硬體工程費用新台幣（下同）四百零四萬五千八百九十一元、
    附屬工程費用五十八萬零九百九十元，被上訴人另委由永興輕鋼架裝潢行使用防
    火矽酸鈣所為天花板改善工程中拆除原有杉木天花板之工資十五萬六千元及拆除
    天花板之附屬工程費用一萬三千九百十五元，合計四百七十九萬六千七百九十六
    元。爰聲明：（一）上訴人應給付被上訴人四百七十九萬六千七百九十六元及自
    起訴狀繕本送達翌日起至清償日止按年息百分之五計算之利息。（二）願供擔保
    請准宣告假執行。
二、上訴人則以：系爭契約雖名之為委託，惟系爭契約第五條及第八條均屬設計範疇
    ，須迨完成全部建設計之工作，始得請求報酬，其法律性質應為承攬關係，被上
    訴人依據民法第五百四十四條之規定請求賠償，並非有理。又系爭契約第五條：
    「於本工程施工期間，甲方認為乙方之設計有變更或修改之必要時，乙方應即辦
    理變更設計，並於雙方約定期間內辦妥，提交甲方提報上級核定，乙方不得異議
    並不得要求另行給付設計、監造費，乙方如因設計錯誤或疏漏或瑕疵造成甲方損
    失因而增加工程款項，乙方負損害賠償責任：：」，係約定變更設計有錯誤、疏
    漏或瑕疵造成被上訴人損害而增加工程款，上訴人負賠償責任，並非指「原設計
    」有錯誤、疏漏或瑕疵而言；本件並無因被上訴人要求變更設計，上訴人辦理變
    更設計時有錯誤、疏漏及瑕疵之情事，無適用該條中段之餘地。又契約第八條係
    以設計顯然錯誤疏漏，致被上訴人在施工期間遭受損害為要件，而系爭工程係於
    完工後始生增加工程款之情形，並非在施工期間造成被上訴人損失，與第八條之
    賠償要件不符。又系爭契約簽訂後，被上訴人於八十五年四月二日發包、八十五
    年四月十七日與建商簽訂合約、八十五年五月九日開工，本件工程建造執照於八
    十六年四月三日核發，宿舍區建造執照於八十六年十二月十八日核發，是被上訴
    人係先行建造約一年後才申請建造執照，如被上訴人依規定先申請建造執照，核
    准之後再動工興建，則建管單位於建造前事先審查，自會釐清設計內容之適法性
    ，然因先建後申請建照，致使建管單位失去審查先機，故被上訴人應屬與有過失
    。又按應回復原狀者，如經債權人定相當期限催告後，逾期不為回復時，債權人
    得請求以金錢賠償其損害，民法第二百十四條定有明文，且所謂回復原狀，依最
    高法院民事庭總會決議，係回復其「應有狀態」並非「原有狀態」；被上訴人於
    九十年六月十八日舉行台灣武陵監獄擴建工程問題研究會，上訴人建議被上訴人
    使用耐燃二級之防火漆即可符合建物安全檢查，回復其「應有防火狀態」，然上
    訴人決定委由專業人員就法令規定重新設計施工改善，並委託蔡怡俊建築師事務
    所規劃、設計、監造：：，則在未命上訴人回復原狀以前，遽而命上訴人逕為金
    錢之賠償，衡諸上開規定，顯有不當等語，資為抗辯。並聲明：（一）原判決廢
    棄。（二）被上訴人在第一審之訴駁回。
三、被上訴人法定代理人吳中和，於九十四年一月二十六日變更為洪宗煌，有法務部
    九十四年一月二十四日法令字第０九四一三０００八三號函在卷可佐，被上訴人
    聲明承受訴訟，應予准許。
四、被上訴人主張其於八十四年三月十七日，就系爭工程，與上訴人簽訂契約書，委
    託被告規劃、設計、監造，上訴人未依建築技術規則第八十八條規定，竟將系爭
    工程其中行政大樓接見室、職務宿舍、正副典獄長宿舍等處，設計使用杉木易燃
    材料做為天花板，嗣於八十八年十一月二十五日，經內政部營建署核定之建築物
    安全檢查專業機構即財團法人台灣經濟發展研究院檢查發現該等建築物天花板使
    用易燃材料裝修，而無法合格，應立即拆除或改用耐燃材料；被上訴人建議立即
    拆除並改用耐燃材料，上訴人則建議使用耐燃二級之防火漆即可符合建物安全檢
    查，嗣被上訴人決定重新設計施工改善，使用防火矽酸鈣天花板，乃委託蔡怡俊
    建築師事務所規劃、設計、監造，由永興輕鋼架裝潢行承攬施作天花板改善工程
    等情，為上訴人所不爭執，且有被上訴人提出之系爭契約、建築物防火避難設施
    與設備安全檢查改善計畫書、上訴人九十五年五月二十九日遠字第九００七八號
    函、被上訴人與永興輕鋼架裝潢行簽訂之工程合約書等件為證，自堪信為真實。
五、查系爭契約名稱為「台灣武陵外役監獄擴建工程委託規劃、設計、監造契約書」
    ，於前言裡即明白敘述台灣武陵外役監獄「委任」賈孝遠建築師事務所就上開工
    程擔任規劃、設計、監造、請領建築等相關執照事宜；於契約第一條亦就委任範
    圍詳為約定，明白表示委任上訴人處理上開事務；關於付款辦法，亦可從第四條
    之約定，看出係依工程進行之進度分為五期給付。上訴人徒以系爭契約第五條及
    第八條均屬設計範疇，須迨完成全部建設計之工作，始得請求報酬為由，主張其
    法律性質應為承攬關係，顯不足採。
六、按建築物如寄宿舍、辦公廳、餐廳、集會堂等內部天花板之裝修材料，應用不燃
    材料、耐火板或耐燃材料，內政部於八十四年四月十二日以（八四）台內營字第
    八四七二三八四號令修正發布之建築技術規則建築設計施工編第八十八條定有明
    文。查上訴人分別於八十四年八月九日及八月二十五日將合約細部設計之所有資
    料送交被上訴人完畢，此有上訴人八十四年八月九日遠字第一八二０號及八十四
    年八月二十五日遠字第一八三一號函二紙在卷可稽，足認上訴人於完成設計前，
    前開法規業已修訂發布。而建築師法第十七條規定：「建築師受委託設計之圖樣
    、說明書及其他書件，應合於建築法及基於建築法所發布之建築技術規則、建築
    管理規則及其他有關法令之規定。」上訴人就系爭工程之設計自應符合前開規則
    之規定，惟上訴人就系爭工程其中行政大樓接見室、職務宿舍、正副典獄長宿舍
    等處，卻設計使用杉木易燃材料做為天花板，與前開規則不符，致無法合格通過
    檢查，上訴人之設計具有過失至為顯然。從而被上訴人請求依系爭契約第五條中
    段、第八條第二款及民法第五百四十四條之規定，負損害賠償責任，即屬有據。
    縱使被上訴人係於簽約後先行建造約一年後才申請建造執照，致建管單位未能於
    建造前事先審查，惟被上訴人既已就系爭工程委任具有建築專業之上訴人規劃、
    設計、監造、請領建築等相關執照，上訴人依系爭契約及民法第五百三十五條後
    段之規定，本即應盡善良管理人之注意義務，就系爭工程為合乎法令規定之規劃
    、設計，其具有建築專業之知識，仍未能就行政大樓接見室、職務宿舍、正副典
    獄長宿舍等內部天花板之裝修材料，為及時配合法令之設計，何能苛求被上訴人
    注意及之？且監造、請領建築等相關執照事宜，亦屬上訴人受委任之事項，則先
    行建造後申請建造執照，如涉不法，上訴人即難辭其咎，其主張被上訴人與有過
    失，非可採取。
七、又系爭契約第五條之標題雖為變更設計，但其內容關於：「乙方如因設計錯誤或
    疏漏或瑕疵造成甲方損失因而增加工程款項，乙方負損害賠償責任」等字，並未
    明示變更設計有錯誤、疏漏或瑕疵造成被上訴人損害而增加工程款，上訴人始負
    賠償責任。上訴人主張原設計有錯誤、疏漏或瑕疵，並無適用該條中段之餘地，
    亦不可採。再被上訴人係因上訴人之錯誤設計而使用易燃材料杉木做為天花板，
    並安裝筒燈、崁燈、反射鏡等燈具，而支出相關之硬體及附屬工程等費用，倘上
    訴人係依當時之法令而為設計，被上訴人本無支出此等部分費用之必要，然被上
    訴人卻因上訴人之過失而額外支出，此等部分費用自屬增加之工程款項，且係於
    施工期間即已發生，依系爭契約第八條第二款之規定，上訴人自應負損害賠償責
    任。上訴人主張系爭工程係於完工後始生被上訴人增加工程款之情形，並非在施
    工期間造成被上訴人損失云云，尚有誤解。
八、按負損害賠償責任者，除法律另有規定或契約另有訂定外，應回復他方損害發生
    前之原狀。又不能回復原狀或回復顯有重大困難者，應以金錢賠償之。民法第二
    百十三條第一項、第二百十五條定有明文。本院依兩造合致之內容：（一）本件
    杉木天花板若單面塗上耐燃二級「油性透明」防火漆，是否即與耐火板的功能（
    包括防火年限）相同？（二）何種「油性透明」防火漆才能夠達到耐燃二級的效
    能？（三）本件杉木天花板若單面塗上耐燃二級「油性透明」防火漆，是否即可
    通過系爭工程建築物防火避難設施及設備安全檢查？函詢內政部營建署、台東縣
    政府、財團法人台灣經濟發展研究院結果，木質裝修材料固得以塗布防火塗料改
    善其耐燃性能，惟耐燃二級應為「水性防火塗料」，「油性防火漆」僅為耐燃三
    級，杉木天花板若單面塗上「油性透明」防火漆，其耐燃等級應經中央主管建築
    機關認定，是否有達到耐燃二級之「油性透明防火漆」通過認定亦宜洽查該管主
    管機關；本件杉木天花板若單面塗上耐燃二級「油性透明」防火漆，是否即可通
    過系爭工程建築物防火避難設施及設備安全檢查，尚涉及公共安全檢查之規定，
    以及該工法、材料是否需要採用通過「建築物新技術新工法新設備及新材料審核
    認可申請要點」認可使用等程序及法令問題，其認定宜由主管機關依權責依法妥
    處；至於防火塗料之有效防火年限，建築法令尚無規定，惟防火材料申請人應於
    核准之有效期限到期前三個月再申請審核認可，否則逾期註銷認可使用。以上有
    內政部營建署九十四年一月五日營署建管字第０九三０一一０二０四號函、財團
    法人台灣經濟發展研究院九十四年一月十三日（九四）經研俐字第０一００一號
    函、內政部建築研究所九十四年一月十八日建研安字第０九四００００二三一號
    函及台東縣政府九十四年三月二十二日府城建字第０九四００一九一０三號函在
    卷可參。則上訴人所建議使用之防火漆，是否能達到耐燃二級之防火功能，且無
    防火年限之問題，即有疑問；而本件杉木天花板若單面塗上「油性透明」防火漆
    ，是否即達到耐燃二級之防火功能，而可通過系爭工程建築物防火避難設施及設
    備安全檢查，尚涉及公共安全檢查之規定，以及該工法、材料是否需要採用通過
    「建築物新技術新工法新設備及新材料審核認可申請要點」認可使用等程序及法
    令問題，仍宜由主管機關依權責認定，非必即可通過安全檢查。被上訴人因以上
    訴人塗防火漆回復原狀之建議，顯然不能回復原狀，且回復顯有重大困難，而請
    求上訴人以金錢賠償，自應許可。上訴人主張應先命其回復「應有狀態」，逾期
    不為回復時始得請求金錢賠償，不足採取。
九、被上訴人因上訴人之過失而重新委託他人設計施工，其損害金額應以本不應支出
    卻因上訴人之過失而多支出之費用計算之，被上訴人主張其損失金額包括上訴人
    設計之杉木天花板及燈具等硬體工程費用四百零四萬五千八百九十一元、附屬工
    程費用五十八萬零九百九十元、被上訴人另委由永興輕鋼架裝潢行使用防火矽酸
    鈣板所為天花板改善工程中拆除原有杉木天花板之工資十五萬六千元及拆除天花
    板之附屬工程費用一萬三千九百十五元，合計四百七十九萬六千七百九十六元，
    有其提出之系爭工程之完工結算明細表、天花板改善工程標單為證，且為上訴人
    所不爭執，自堪信為真實。
十、綜上所述，被上訴人依系爭契約第五條中段、第八條第二款及民法第五百四十四
    條之規定，請求上訴人賠償四百七十九萬六千七百九十六元及自起訴狀繕本送達
    翌日即九十一年五月四日起至清償日止按年息百分之五計算之利息，並聲明願供
    擔保請准宣告假執行，為有理由，應予准許。原審為被上訴人勝訴之判決，並依
    聲請分別為准免假執行之宣告，核無不合。上訴人求予廢棄改判，為無理由，應
    予駁回。
十一、本件事證已臻明確，兩造所為之其他主張並所提證據，經審酌後，均與本件結
      論不生影響，爰不一一論述，併予敘明。
據上論結，本件上訴為無理由，依民事訴訟法第四百四十九條第一項、第七十八條，
判決如主文。
中　　　華　　　民　　　國　　九十四 　  年　 　八　　　月　　 九　 　 日
                                    審判長法官  吳　鴻　章
                                          法官  蔡  勝  雄
                                          法官  林  慶  煙
以上正本係照原本作成。
如不服本判決，應於收受送達後二十日內向本院提出上訴書狀，其未表明上訴理由者
，應於提出上訴後二十日內向本院補提理由書狀（均須按他造當事人之人數附繕本）
上訴時應提出委任律師或具有律師資格之人之委任狀；委任有律師資格者，另應附具
律師及格證書及釋明委任人與受任人有民事訴訟法第四百六十六條之一第一項但書或
第二項（詳附註）所定關係之釋明文書影本。
                                         書記官　林  明  智
中　　　華　　　民　　　國　　九十四  　 年　　　八　　　月　　 九　　  日
附註：
民事訴訟法第四百六十六條之一（第一項、第二項）：
對於第二審判決上訴，上訴人應委任律師為訴訟代理人。但上訴人或其法定代理人具
有律師資格者，不在此限。
上訴人之配偶、三親等內之血親、二親等內之姻親，或上訴人為法人、中央或地方機
關時，其所屬專任人員具有律師資格並經法院認為適當者，亦得為第三審訴訟代理人
。
